【裁判字號】    97,台上,711
【裁判日期】    970221
【裁判案由】    違反貪污治罪條例等罪
【裁判全文】
最高法院刑事判決              九十七年度台上字第七一一號
上  訴  人  甲○○
            乙  ○
上 列一 人
選任辯護人  洪明儒律師
            羅豐胤律師
上  訴  人  丙○○  男民國○○年○○月○○日生
                    身分證統一編號：Ｚ000000000
                    住台北市中山區○○○路○段15號3樓
選任辯護人  張玉希律師
上列上訴人等因違反貪污治罪條例等罪案件，不服台灣高等法院
台中分院中華民國九十六年八月二十二日第二審判決（九十五年
度上訴字第二六七八號，起訴案號：台灣台中地方法院檢察署九
十二年度偵字第四九五七號），提起上訴，本院判決如下：
    主  文
原判決撤銷，發回台灣高等法院台中分院。
    理  由
本件原判決認定上訴人甲○○、乙○有其事實欄二之(一)、(二)、(三)
所載之犯行，上訴人丙○○有其事實欄二之(一)所載之犯行。因而
維持第一審依修正前刑法連續犯、牽連犯及行為時貪污治罪條例
第六條第一項第四款規定，從一重論處甲○○、乙○共同連續依
據法令從事公務之人員，對於主管之事務，直接圖私人不法之利
益罪刑之判決；另維持第一審論處丙○○共同行使公務員明知為
不實之事項，而登載於職務上所掌之公文書，足以生損害於公眾
及他人（累犯）罪刑之判決，駁回上訴人等在第二審之上訴，固
非無見。
惟查：(一)、貪污治罪條例第八條第二項前段規定：犯第四條至第
六條之罪，在偵查中自白，如有所得並自動繳交全部所得財物者
，減輕其刑。查甲○○、乙○於審判中均否認犯罪，而原判決認
定甲○○、乙○有其事實欄二之(一)、(二)、(三)所載之圖利他人犯行
（但甲○○、乙○本身均無所得），依其理由之說明，係以甲○
○、乙○在法務部調查局中部地區機動工作組（下稱中機組）及
檢察官偵查中之陳述，採為證據。亦即依據：(1)甲○○於中機組
詢問時陳述：交通部民用航空局台中航空站（下稱台中航空站）
「旅客休憩區賣店」經營權公開招標之遴選委員人名、住址、聯
絡資料，係丙○○在民國八十七年三月間，傳真至台中航空站給
伊，伊再將資料拿給乙○，指示乙○將名單交給稽查小組去選任
遴選委員（見原判決第三十頁第七行至第十一行）。於檢察官偵
查中陳述：「八十七年四月六、七、八日他（指丙○○）招待我
及家人到宜蘭福山植物園玩，住宜蘭，住宿及餐費都是丙○○開
銷的」、「（在中機組所言）實在，都有讓我逐字看過，筆錄前
面我所言有部分不實在，而後半段有提示丙○○筆記本後，我就
老實說了」、「（遴選評審委員）是丙○○提供的名單。……是
（有默許由丙○○得標）。……（當時）是（已要由丙○○標得
此工程）」（見原判決第二十六頁第十六行至第十七行、第二十
七頁第九行至第十二行、第三十頁第十二行至第十六行）。及乙
○於中機組詢問時陳述：「評審委員是由甲○○交給伊，是王聰
仁、陳進和、陳冠傑、陳永宗、羅源龍等五人名單（下稱王聰仁
等五人），經伊將該評審委員名單提交至台中航空站稽核小組審
查通過，由該五人負責審查賣店經營權參標廠商之優劣」等語（
見原判決第三十頁第十七行至第二十一行）。顯然「甲○○係在
觀看扣案丙○○的筆記本記載內容後，驚覺丙○○平日詳載其與
評審委員會晤經過的內容曝光，始（在中機組及檢察官偵訊時）
據實坦承上情」（見原判決第三十三頁第四行至第七行），據以
認定甲○○、乙○有事實欄二之(一)所載之圖利丙○○犯行。(2)依
據甲○○於檢察官偵查中陳述：「丙○○做了電扶梯後，說能否
給他做商品廣告。因為民航局另有規定，所以我就先行讓他先做
（燈箱廣告），再請示民航局，民航局說不行，……」。認為「
甲○○、乙○明知民用航空局所屬航空站商業廣告設置管理要點
明定，航空站設置商業廣告應報經民用航空局核准後，由航空站
公開招標辦理，約期最高以三年為限之規定，仍在未經報經民用
航空局核准，並由台中航空站公開招標前，即已先行同意五目公
司（即五目事業有限公司，實際經營人為丙○○，下稱五目公司
）設置商業廣告」（見原判決第三十八頁第十二行至第二十三行
）。及乙○於中機組詢問時陳述：「五目公司於航廈一樓大廳設
置電扶梯同側牆面Ａ至Ｈ八座燈箱廣告，屬於台中航空站回覆同
意五目公司『電扶梯旁玻璃牆面三塊』設置廣告之範圍，……（
至於五目公司另行私設燈箱廣告部分）經伊口頭向五目公司詢問
為何私設燈箱廣告，該人員答稱該公司設置該燈箱廣告係在其租
賃範圍內，完全合法。伊後來曾以口頭方式向甲○○報告，但甲
○○並未指示伊如何辦理等語」。認為「由此益證甲○○、乙○
早已明知丙○○設置燈箱廣告，對外招租商業廣告，……卻始終
未予明令規範制止，而有圖利丙○○之事實」（見原判決第四十
頁第八行至第二十八行），據以認定甲○○、乙○有事實欄二之
(二)所載之圖利丙○○犯行。(3)依據甲○○於中機組詢問時陳述：
「伊風聞中國人壽（保險股份有限公司）在旅客保險資訊服務櫃
檯從事招攬、販售平安險、旅遊險營利之事，指示乙○實地瞭解
（了解）。乙○瞭解（了解）該公司在上開旅客保險資訊服務櫃
檯確實有營利行為，伊知悉後並未做任何處理」等語。及乙○於
中機組詢問時陳述：「伊問甲○○中國人壽（保險股份有限公司
）在旅客服務中心擺設營利性櫃檯是否合適，甲○○表示這是台
中航空站委託五目公司協議書衍生之『服務項目』，伊表示中國
人壽（保險股份有限公司）設置該櫃檯已逾越台中航空站當初所
簽訂協議書之內容。甲○○即要伊去瞭解（了解）中國人壽（保
險股份有限公司）在旅客服務中心擺設營利櫃檯是否不被允許，
伊假裝旅客向中國人壽（保險股份有限公司）旅客服務中心櫃檯
瞭解（了解）後，發現疑似營利性質，伊再向甲○○報告此事，
甲○○仍堅持中國人壽（保險股份有限公司）並無營利行為，…
…」等語（見原判決第四十三頁第十六行至第二十九行）。認為
「甲○○、乙○均明知中國人壽（保險股份有限公司）確實有在
櫃檯內販售旅遊平安保險，仍於八十九年十一月十四日以台中航
空站中站字第三八二九號函，……登載設置旅客保險資訊服務
櫃檯，提供保險之相關資訊服務範圍為限，並無經營保險業務之
行為，而中國人壽（保險股份有限公司）係五目公司之協力廠商
，櫃檯內標示之中國人壽（保險股份有限公司）招牌係屬提供資
訊服務之範圍，並未逾越營業合約之規定等不實事項，持以行使
函復交通部民用航空局」、「甲○○、乙○均明知丙○○將上開
部分櫃檯位置出租與中國人壽（保險股份有限公司）經營販售旅
遊平安保險，更未加以制止，渠等圖利丙○○之事實，已至為明
顯」（見原判決第四十五頁第二十三行至第四十六頁第十三行、
第四十七頁第九行至第十二行），據以認定甲○○、乙○有事實
欄二之(三)所載之圖利丙○○犯行。如果無訛，則甲○○、乙○在
中機組及檢察官偵查中所為之各該陳述，是否合於在偵查中自白
？得否依前揭規定減輕其刑？原審未予斟酌，理由亦毫無說明，
自有未合。(二)、中華民國九十六年罪犯減刑條例業於九十六年七
月四日制定公布，自九十六年七月十六日施行。依該條例第二條
第一項第三款規定，犯罪在中華民國九十六年四月二十四日以前
者，除本條例另有規定外，有期徒刑、拘役或罰金，減其刑期或
金額二分之一。同條例第三條雖有不予減刑之規定，但以該條第
一項第一款至第十九款所列舉之罪名，且經宣告死刑、無期徒刑
或逾有期徒刑一年六月之刑者為限。倘非該條第一項第一款至第
十九款所列舉之罪名，或雖屬該列舉之罪名，但經宣告一年六月
以下有期徒刑者，仍應依該條例規定減輕其刑。原判決認定丙○
○係於八十七年六月十九日，與甲○○、乙○及評審委員王聰仁
等五人（王聰仁等五人，未據起訴）共犯刑法第二百十六條、第
二百十三條之行使公務員登載不實公文書罪，而原審於九十六年
八月二十二日為裁判時，中華民國九十六年罪犯減刑條例已經公
布施行，丙○○所犯刑法第二百十六條、第二百十三條之罪，雖
經第一審判處有期徒刑二年，但非屬前揭減刑條例第三條第一項
第一款至第十九款所列舉不予減刑之罪，乃原審並未說明有何不
予減刑之事由，復未依前揭規定減刑，即駁回丙○○在第二審之
上訴，自有判決不適用法則之違法。(三)、有罪之判決書，應記載
犯罪事實，並應於理由內記載認定犯罪事實所憑之證據及其認定
之理由，使事實與理由兩相一致，方為合法，倘事實已有敘及，
而理由內未加說明，是為理由不備，倘理由已加說明，而事實無
此記載，則理由失其依據，均足構成撤銷之原因。原判決事實係
記載：甲○○、乙○、丙○○與評審委員王聰仁等五人，共同基
於行使公務員登載不實公文書之犯意聯絡，先由王聰仁等五人在
「民用航空局台中航空站航廈設置旅客候機休憩區投標廠商營運
企劃書評分表」上，給五目公司評定最高分，使之順利取得第一
順位之議價權，再由擔任主席之甲○○於八十七年六月十九日下
午二時三十分，在台中航空站二樓會議室召開之「交通部民用航
空局台中航空站開標會議」，公開評審營運企劃書第一名為五目
公司，且宣布該公司以高於底價，標得「旅客候機休憩區賣店」
之經營權，而由擔任紀錄之乙○將上開不實事項登載於「交通部
民用航空局台中航空站開標會議紀錄」，並持以行使，簽呈交通
部民用航空局，足以生損害於交通部民用航空局及其他真正參與
投標之公司（見原判決第四頁第十行至第二十九行）。其理由雖
說明：台中航空站於八十七年六月十九日下午二時三十分，在台
中航空站二樓會議室進行「旅客候機休憩區賣店」開標作業，係
由甲○○任主持人、乙○任紀錄，丙○○亦代表其經營之公司出
席，……「評審第一名五目公司報價新台幣（下同）五百零一萬
元，高於底價，主持人宣布決標等情，有『交通部民用航空局台
中航空站開標會議紀錄』在卷可稽」（見原判決第三十三頁倒數
第四行至第三十四頁第七行），但僅言及公務員登載不實公文書
部分，所憑之證據。至於上訴人等有無將該會議紀錄，簽呈交通
部民用航空局，持以「行使」？並未說明所憑之證據及其認定之
理由，即逕行對丙○○論以「行使」公務員登載不實公文書罪，
亦有理由不備之違誤。(四)、實施刑事訴訟程序之公務員，就該管
案件，應於被告有利及不利之情形，一律注意，刑事訴訟法第二
條第一項定有明文。原判決事實已明白認定，丙○○原在台中航
空站經營自動販賣機生意，得知台中航空站將設立「旅客候機休
憩區賣店」，欲以「圍標」之方式，取得經營權，自八十七年一
月十日甲○○到任台中航空站主任起，即密切拜訪甲○○，且於
八十七年三月間，提供其友人王聰仁等五人（即前述五人）之簡
歷名單，交予甲○○，據以遴選為「旅客候機休憩區賣店」經營
權招標案之評審委員，以利於評審時為有利於己之評分，並於八
十七年四月六、七、八日安排甲○○及其家人至宜蘭縣福山植物
園旅遊，招待住宿、餐費及提供休旅車供甲○○使用，以博取甲
○○之好感。嗣甲○○即與乙○及評審委員王聰仁等五人，共同
基於圖利丙○○之犯意聯絡，先由王聰仁等五人以不實之評分，
讓丙○○所經營之五目公司取得第一順位之議價權，再由甲○○
於八十七年六月十九日主持開標會議，為虛偽之比價、圍標，使
丙○○不法取得「旅客候機休憩區賣店」之經營權（見原判決第
二頁第二十行至第五頁第二行）。其理由並引用甲○○於中機組
詢問時陳述：台中航空站「旅客休憩區賣店」經營權公開招標之
遴選委員人名、住址、聯絡資料，係丙○○在八十七年三月間，
傳真至台中航空站給伊，伊再將資料拿給乙○，指示乙○將名單
交給稽查小組去選任遴選委員（見原判決第三十頁第七行至第十
一行）。及於檢察官偵查中陳述：「八十七年四月六、七、八日
他（指丙○○）招待我及家人到宜蘭福山植物園玩，住宜蘭，住
宿及餐費都是丙○○開銷的」、「（在中機組所言）實在，都有
讓我逐字看過，筆錄前面我所言有部分不實在，而後半段有提示
丙○○筆記本後，我就老實說了」、「（遴選評審委員）是丙○
○提供的名單。……是（有默許由丙○○得標）。……（當時）
是（已要由丙○○標得此工程）」等語（見原判決第二十六頁第
十六行至第十七行、第二十七頁第九行至第十二行、第三十頁第
十二行至第十六行），採為證據。以上事證如果無訛，依其時間
順序觀之，甲○○係八十七年一月十日到任，至八十七年三月間
收到丙○○提供之評審委員名單，並於八十七年四月六、七、八
日接受丙○○招待旅遊、餐宿及提供車輛使用，旋於八十七年六
月十九日依據該評審委員不實之評分，為虛偽之比價、圍標，使
丙○○不法取得「旅客候機休憩區賣店」之經營權。而甲○○於
檢察官偵查中已經承認，當時即「默許」及「要由」丙○○標得
此工程（見他字第二二一六號卷第二宗第八十三頁背面、第八十
四頁，原判決第三十頁第十四行至第十五行）。甲○○既接受丙
○○招待旅遊、餐宿及提供車輛使用，嗣即以非法方法讓丙○○
不法取得「旅客候機休憩區賣店」之經營權，甲○○且表示當時
即「默許」及「要由」丙○○標得此工程。於此情形，接受免費
招待，與非法讓丙○○取得經營權，兩者之間有無對價關係？即
非無疑。而此關鍵，復攸關甲○○應成立之罪名（違背職務受賄
或圖利），原審未就其時間順序及卷證資料詳細勾稽，並說明其
取捨證據之理由，即逕以「無對價關係」一語帶過（見原判決第
五十八頁第五行至第六行），自嫌速斷。(五)、有罪之判決書，對
於被告有利之證據不採納者，應記載其理由，刑事訴訟法第三百
十條第二款定有明文。關於事實二之(三)，乙○圖利丙○○將「旅
客服務中心櫃檯轉租與中國人壽保險股份有限公司經營保險」部
分，原判決已記載：乙○辯稱中國人壽保險股份有限公司設置櫃
檯時，伊在中區職訓中心受訓一個月，職務由案外人邵維中代理
，結訓返回後，甲○○要伊呈報一份房屋租賃合約給交通部民用
航空局，但伊又奉派到東海大學受訓，該公文亦係由案外人許佳
惠處理，因受訓期間業務都是由代理人代理，故對於「旅客服務
中心櫃檯轉租與中國人壽保險股份有限公司經營保險」一事，並
不清楚（見原判決第二十一頁第十八行至第二十七行）。其理由
並引用乙○於中機組詢問時陳述：「伊問甲○○中國人壽（保險
股份有限公司）在旅客服務中心擺設營利性櫃檯是否合適，甲○
○表示這是台中航空站委託五目公司協議書衍生之『服務項目』
，伊表示中國人壽（保險股份有限公司）設置該櫃檯已逾越台中
航空站當初所簽訂協議書之內容。甲○○即要伊去瞭解（了解）
中國人壽（保險股份有限公司）在旅客服務中心擺設營利櫃檯是
否不被允許，伊假裝旅客向中國人壽（保險股份有限公司）旅客
服務中心櫃檯瞭解（了解）後，發現疑似營利性質，伊再向甲○
○報告此事，甲○○仍堅持中國人壽（保險股份有限公司）並無
營利行為，五目公司本欲將服務總額（『中國人壽』五五○萬元
權利金）之百分之二繳交台中航空站國庫，但伊認為五目公司讓
中國人壽（保險股份有限公司）營利已屬非法，故伊拒絕該營利
所得百分之二入庫」等語（見原判決第四十三頁第二十一行至第
四十四頁第三行）。依原判決所為前揭論述，倘丙○○係於乙○
受訓期間，將「旅客服務中心櫃檯轉租與中國人壽保險股份有限
公司經營保險」，嗣乙○返回後，已就此事向甲○○報告及質疑
其適法性，並於甲○○仍堅持中國人壽保險股份有限公司並無營
利行為時，拒絕將該營利所得百分之二入庫，則關於此部分，乙
○有無圖利丙○○之犯意，即有研求餘地。而此關鍵，與乙○之
利益有重大關係，基於公平正義之維護，即有釐清之必要。乃原
審未予究明，復未說明上開有利於乙○之證據，何以不足採納之
理由，即遽行判決，亦有未合。以上或為上訴意旨指摘所及，或
為本院得依職權調查之事項，應認原判決有撤銷發回更審之原因
。
據上論結，應依刑事訴訟法第三百九十七條、第四百零一條，判
決如主文。
中    華    民    國  九十七  年    二    月  二十一  日
                      最高法院刑事第九庭
                          審判長法官  謝  俊  雄
                                法官  陳  世  雄
                                法官  魏  新  和
                                法官  吳  信  銘
                                法官  徐  昌  錦
      本件正本證明與原本無異
                                      書  記  官
中    華    民    國  九十七  年    二    月  二十六  日
                                                W


司法院資訊處製作；財團法人民間司法改革基金會備份。
